【裁判字號】    98,台上,1043
【裁判日期】    980611
【裁判案由】    損害賠償
【裁判全文】
最高法院民事判決            九十八年度台上字第一０四三號
上  訴  人  燦坤實業股份有限公司
法定代理人  甲  ○
訴訟代理人  黃柏夫律師
            陳鵬光律師
            陳誌泓律師
被 上訴 人  大潤發流通事業股份有限公司
法定代理人  乙○○
訴訟代理人  蔡東賢律師
            蕭偉松律師
上列當事人間請求損害賠償事件，上訴人對於中華民國九十七年
十二月二十二日台灣高等法院第二審判決（九十七年度重上字第
一九九號），提起上訴，本院判決如下：
    主  文
原判決關於駁回上訴人對命其給付新台幣一千一百四十萬元本息
之上訴及該訴訟費用部分廢棄，發回台灣高等法院。
其他上訴駁回。
第三審訴訟費用，關於駁回其他上訴部分，由上訴人負擔。
    理  由
本件被上訴人主張：伊於民國九十二年五月二十日將坐落台南市
○區○○段五六之一地號等四筆土地上建物第二樓面積約一千七
百坪（下稱系爭租賃物）出租予上訴人，訂有經公證之不動產租
賃契約書（下稱系爭租約），期間自點交日起至一百零八年五月
十九日止共十六年，第一年每月租金新台幣（下同）七十五萬元
，第二年八十五萬元，第三年九十五萬元，約定自起租日起三年
內，雙方均不得中止合約，否則對方有權要求因此造成之損害賠
償，縱有虧損，亦必至第四年起始能終止租約。詎上訴人於九十
四年六月十五日即違約以虧損為由發函終止租約，依租約第二十
一條第二項約定，應賠償伊至九十五年五月十九日止之前三年租
金之損害。又自九十四年二月二十日起至同年五月十九日止應付
之租金二百五十五萬元，上訴人僅支付二百三十八萬三千三百三
十三元，尚欠租金四十二萬一千六百六十七元；另加計自九十四
年五月二十日起至九十五年五月十九日以月租金九十五萬元計算
之賠償金一千一百四十萬元，計為一千一百八十二萬一千六百六
十七元等情，爰依系爭租約及民法第一百八十四條第一項後段規
定，求為命上訴人如數給付，並自言詞辯論續一狀繕本送達翌日
即九十五年五月十一日起加計法定遲延利息之判決。（第一審就
本訴部分，除判命上訴人給付一千一百五十六萬一千六百六十七
元本息外，其餘判決被上訴人敗訴，被上訴人對之未聲明不服。
）
上訴人則以：被上訴人總經理魏正元與伊董事長吳燦坤於九十二
年三月洽談租約時，已合意被上訴人應提供民德路、臨安路外牆
供伊刊登企業識別體系，一樓大門門口右邊及一樓通往二樓部分
均須標示，被上訴人並應為伊設置T-BAR 廣告看板（下稱系爭義
務），九十二年三月間諾成之租約與同年八月八日公證之系爭租
約均為租約之一部，被上訴人未依約履行，致伊因此受有重大損
害，被上訴人經伊於九十四年一月十七日催告履行該義務，逾六
十日仍未履行，伊乃依契約書第二十二條第一項約定，於同年六
月十五日發函終止租約，伊並未違約。又租賃物係大樓二樓之一
部，供作賣場使用，若未於大樓外設置顯目之廣告看板，消費者
不知如何進入交易，被上訴人履行系爭義務乃伊承租之基礎，被
上訴人既已違約，伊自有權終止租約而無違約之可言等語，資為
抗辯，並反訴主張：被上訴人未依約履行系爭義務，致伊不得已
於九十四年六月三十日關閉店面，將租賃物回復原狀返還，伊為
使租賃物合於店面經營花費設施費用九百四十萬九千三百元，扣
除使用折舊提列金額二百零七萬一千一百十四元，伊共受有七百
三十三萬八千一百八十六元之損害，被上訴人應如數賠付，並按
押金二倍計付懲罰性違約金四百八十萬元等情，爰依系爭租約第
二十二條第一項約定，求為命被上訴人給付一千二百零八萬元，
並自反訴狀繕本送達翌日起加計法定遲延利息之判決。
原審以：被上訴人主張之事實，已據其提出系爭租約及終止租約
存證信函為證。上訴人雖以上開情詞置辯，惟系爭租約與廣告招
牌有關者，僅於第八條約定，上訴人倘欲裝置任何廣告招牌，應
就其位置事先與被上訴人協商，否則不得未經許可擅自裝置，且
所有設置廣告招牌費，上訴人應自行負責並合乎政府相關法規，
並無何文字約定被上訴人提供系爭義務，系爭租約公證時附之廣
告模擬合成圖，因租約文字既明示裝置廣告招牌，應先與被上訴
人協商同意，證人靳德榮並證述契約條款沒有提到該附圖，不應
該放入等語，已為不承諾之意思表示，且該附圖並無文字足以表
明其所欲輔助契約之文義，契約文字亦無援用該附件之記載，參
以附件之廣告模擬合成圖未詳載廣告位置及大小，僅能認係上訴
人擬設置廣告之參考圖，尚不能以此逕認被上訴人負有提供該義
務。上訴人指兩造另有口頭約定被上訴人承諾履行系爭義務，並
以吳燦坤之證詞為憑，已為被上訴人所否認，且依兩造均為社會
知名大企業主，就系爭租賃物，除訂立書面契約外，並經公證，
且契約第二十六條明定契約未盡事宜，除雙方另以書面同意者外
，悉依我國法令處理，可知兩造之真意，就系爭租約所生權利義
務關係，悉以書面為準。且系爭租賃物於九十二年五月二十日間
即交付上訴人使用，證人靳德榮更證稱公證前被上訴人經理胡水
金曾拿預擬之合約書去與上訴人洽談，倘兩造就系爭義務先已有
口頭約定，何以未書入系爭租賃契約書為條款？又上訴人並未向
主管機關申請核准，且未經被上訴人同意，即叫工程車欲裝置T-
BAR 廣告看板，被上訴人因而未讓上訴人設置等情，亦經證人何
欣蓓證實，上訴人亦未舉證證明其已向主管機關申請核准設置T-
BAR 執照，尤與系爭租約第八條之約定不符，參諸上訴人於九十
四年一月間以存證信函要求民德路、臨安路外牆供其刊登廣告之
時，被上訴人即以存證信函否認，益難徒以吳燦坤片面所述，遽
認兩造有該口頭約定。又系爭租約第八條明定上訴人倘欲裝置任
何廣告招牌應就其位置事先得被上訴人之同意，被上訴人既否認
曾同意上訴人設置T-BAR 廣告看板，上訴人指被上訴人已同意設
置之事實，自應由上訴人負舉證之責，上訴人抗辯被上訴人違約
未設置T-BAR 廣告看板，洵無足取。至上訴人辯稱兩造協議自九
十四年五月一日起月租金按四十萬元計算一節，所提協議書既未
經兩造簽署，自不能認已達成減少租金之合意，再上訴人自九十
四年二月二十日積欠租金，同年五月間給付按每月四十萬元計算
之租金支票，縱經被上訴人提兌，因部分受償乃債權人之權利，
亦不能因之即謂兩造已合意減縮該租金。次查上訴人於九十四年
六月十五日終止系爭租約，尚在前揭三年期間內，核屬違約，且
系爭租賃物迄九十六年八月十六日仍無人承租，上訴人依系爭租
約第二十一條第二項約定，自應賠償算至三年期滿即九十五年五
月十九日止相當於租金之損害。又上訴人自九十四年二月二十日
起未給付租金，應給付自九十四年二月二十日起至九十四年六月
十五日止之租金，及自九十四年六月十六日起至九十五年五月十
九日止相當於租金之損害賠償，合計一千三百九十五萬元（850,
 000x3+950,000x12=13,950,000），扣除上訴人已付租金二百三
十八萬三千三百三十三元，上訴人尚應給付租金十六萬六千六百
六十七元及相當於租金之損害金一千一百四十萬元，共一千一百
五十六萬六千六百六十七元。再上訴人主張被上訴人違約，並無
足採，且係上訴人違約於三年內終止租約，依系爭租約第二十一
條第二項約定應負損害賠償責任，提起反訴即乏依據。從而，被
上訴人據以請求上訴人給付該金額本息，即屬正當；上訴人反訴
請求給付一千二百零八萬元本息，不應准許，為其心證之所由得
，並說明上訴人其他抗辯及聲明證據因何不足採之理由，因而維
持第一審本訴部分命上訴人給付一千一百五十六萬一千六百六十
七元本息及反訴部分均為上訴人敗訴之判決，駁回其上訴。
一、關於廢棄發回部分（即原判決關於駁回上訴人對命其給付賠
償金一千一百四十萬元本息之上訴部分）：
按約定之違約金過高者，法院得減至相當之數額，民法第二百五
十二條定有明文，此項核減，法院本得依職權為之，初不以債務
人訴請法院核減為必要。至當事人約定之違約金是否過高，須依
一般客觀事實，社會經濟狀況，當事人所受損害情形及債務人如
能依約履行時，債權人可享受之一切利益為衡量標準，庶符實情
而得法理之平。倘違約金係損害賠償總額預定性質者，尤應衡酌
債權人實際上所受之積極損害及消極損害，以決定其約定之違約
金是否過高（參看本院四十九年台上字第八○七號、五十一年台
上字第一九號及七十九年台上字第一六一二號、第一九一五號判
例意旨）。查兩造系爭租約第二十一條第二項約定：「自起租日
起三年內，雙方均不得中止合約，否則對方有權要求所有因此而
造成之損害賠償」（見一審卷二○頁），該所稱「造成之損害賠
償」者，性質上是否即係兩造約定之違約金？攸關被上訴人請求
賠付之一千一百四十萬元是否屬兩造約定之違約金。且上訴人迭
於事實審辯稱：兩造已因縮小賣場面積而協議自九十四年五月一
日起月租金以四十萬元計算，伊並自同年五月起至九十五年四月
開出每月租金四十萬元計十二張支票予被上訴人，並經其兌領九
十四年五、六月，怎奈被上訴人於伊同年六月三十日撤離後，隨
即退還其餘十張支票，並訴請按月以九十五萬元計付之租金損失
，非但不實，且無理由等語（分見一審卷(一)一○一、二○五、二
六六、二八四、三三七頁及原審卷(一)三九、一二三頁），各該抗
辯是否已指及此項約定之違約金過高？似均未明。原審未遑推闡
清楚，並予深究，已有待澄清。又原審固以系爭租賃物迄九十六
年八月十六日無人承租，認定上訴人應依系爭租約第二十一條第
二項約定給付賠償金一千一百四十萬元，但系爭租賃物位於地上
第二樓，面積約一千七百坪，上訴人並指稱其已於九十四年六月
三十日關閉店面，將租賃物回復原狀返還（被上訴人亦自九十四
年五月二十日起請求按月租金給付該賠償金）云云，倘該賠償金
係兩造違約金之約定，並經上訴人指摘該違約金過高，則系爭租
賃物自九十四年六月起至九十五年五月十九日止，長達一年期間
，被上訴人是否均無作其他用途而受有利益？此與其實際上所受
之損害所關頗切。原審未總攬上揭意旨，詳予衡酌該約定之違約
金是否過高或相當，遽以上開理由而為上訴人此部分敗訴之判決
，亦非無再進一步推求之必要。上訴論旨，指摘原判決關此部分
不當，求予廢棄，不能認為無理由。
二、關於駁回上訴部分（即原判決關於駁回上訴人對命其給付租
金十六萬六千六百六十七元本息之上訴及駁回其反訴之上訴部分
）：
查原審本於上述理由而為此部分上訴人敗訴之判決，經核於法並
無違背。上訴論旨，仍就原審取捨證據、認定事實及解釋契約之
職權行使，暨其他與判決結果不生影響之理由，指摘原判決此部
分不當，求予廢棄，非有理由。
據上論結，本件上訴為一部有理由，一部無理由。依民事訴訟法
第四百七十七條第一項、第四百七十八條第二項、第四百八十一
條、第四百四十九條第一項、第七十八條，判決如主文。
中   華   民   國   九十八    年    六    月    十一  日
                      最高法院民事第五庭
                          審判長法官  朱  建  男
                                法官  顏  南  全
                                法官  林  大  洋
                                法官  沈  方  維
                                法官  陳  淑  敏
      本件正本證明與原本無異
                                      書  記  官
中    華    民    國  九十八  年    六    月  二十三  日
                                                     m


司法院資訊處製作；財團法人民間司法改革基金會備份。
